【裁判字號】    98,易,626
【裁判日期】    981103
【裁判案由】    妨害自由
【裁判全文】
臺灣高雄地方法院刑事判決               98年度易字第626號
公  訴  人  臺灣高雄地方法院檢察署檢察官
被      告  丙○○
選任辯護人  吳春生律師
            鄭伊倫律師
上列被告因妨害自由案件，經檢察官提起公訴（98年度偵字第20
12號），本院判決如下：
    主  文
丙○○犯強制罪，處有期徒刑肆月，如易科罰金，以新臺幣壹仟
元折算壹日。
    事  實
一、丙○○係百鷹有限公司（下稱百鷹公司）之負責人，與址設
    高雄市前金區○○○路202 號百凌有限公司（下稱百凌公司
    ）負責人甲○○原係夫妻關係。緣2 人於離異後，均認百凌
    公司設於高雄縣鳥松鄉○○路210 號之「仁美置料場」場內
    建築材料所有權，應歸自己經營之公司所有，致為此屢生爭
    執。丙○○於民國97年1 月7 日清晨接獲所屬百鷹公司員工
    反應於「仁美置料場」載運建築材料遭受制止之事後，心生
    不滿，乃旋於同日上午8 時許，駕駛車牌號碼ZB-6119 號白
    色自用小客車（下稱前開白色汽車）趕往「仁美置料場」，
    適百凌公司員工戊○○、己○○分別駕駛車牌號碼Z6-699號
    、58 8-XE 號吊貨車，均甫啟動、發車而擬將場內建築材料
    運往百凌公司承作之捷運工地，詎丙○○見狀竟基於妨害自
    由之犯意，將前開白色汽車橫停在「仁美置料場」唯一之大
    型車聯外單線車道上，致使該車道僅餘行人、機車可以通過
    之寬度；復又進入最接近前開白色汽車，亦即行駛在最前方
    之車牌號碼Z6-699號吊貨車內，強行拔取戊○○插置於該車
    電源開關之鑰匙（惟無證據顯示丙○○對於吊貨車鑰匙具有
    不法所有意圖），而以該等強暴方式，妨害戊○○、己○○
    分別駕駛車牌號碼Z6-699號、588-XE號吊貨車運送建築材料
    前往工地之執行業務權利。
二、案經百凌公司告發後，由臺灣高雄地方法院檢察署檢察官偵
    查起訴。
    理  由
壹、證據能力方面
    按被告以外之人於審判外之陳述，雖不符刑事訴訟法第159
    條之1 至第159 條之4 之規定，而經當事人於審判程序同意
    作為證據，法院審酌該言詞陳述或書面陳述作成時之情況，
    認為適當者，亦得為證據，同法第159 條之5 第1 項定有明
    文。立法意旨在於傳聞證據未經當事人（尤指被告，下同）
    之反對詰問予以核實，原則上先予排除，惟若當事人已放棄
    反對詰問權，於審判程序中表明同意該等傳聞證據可作為證
    據，基於尊重當事人對傳聞證據之處分權，及證據資料愈豐
    富，愈有助於真實發見之理念，且強化言詞辯論主義，使訴
    訟程序得以順暢進行，前開傳聞證據亦均具有證據能力。查
    本案據以認定被告犯罪事實之被告以外之人之言詞或書面陳
    述，縱不符刑事訴訟法第159 條之1 至第159 條之4 所定傳
    聞證據例外情形，因被告、辯護人及檢察官均同意作為證據
    使用（本院98年度審易字第894 號卷第30至31頁參照），且
    本院審酌該言詞陳述及書面陳述作成之情況，未見有何不適
    當之情形，故依前開說明，均得為證據。
貳、實體方面
一、訊據被告丙○○矢口否認有何強制犯意，辯稱：我與前妻甲○○離婚當時即口頭約明「仁美置料場」場內建築材料所有
    權歸我（指歸屬被告經營之百鷹公司所有），且該置料場所
    坐落之土地，也均由我所承租並按期繳納租金，詎料我所屬
    百鷹公司員工於97年1 月7 日清晨要自「仁美置料場」載料
    竟遭制止，我為了要保護自身財產權益，才會趕往「仁美置
    料場」，並有將前開汽車橫停在車道上等舉動，但我只是想
    要藉此促使前妻甲○○出面協調建築材料歸屬事宜，而我會
    另行拔取車牌號碼Z6-699號吊貨車內之鑰匙，則是怕對方開
    車朝我衝撞，我並無妨害戊○○、己○○執行業務之意思云
    云。經查：
  (一)被告係百鷹公司之負責人，與前妻即百凌公司負責人甲○○
    就「仁美置料場」場內建築材料所有權歸屬一事素有糾紛；
    又被告於97年1 月7 日清晨接獲所屬百鷹公司員工反應於「
    仁美置料場」載運建築材料遭受制止之事後，乃旋於同日8
    時許，駕駛前開白色汽車趕往「仁美置料場」，並將前開白
    色汽車橫停在「仁美置料場」聯外車道上，進又拔取車牌號
    碼Z6 -699 號吊貨車內之鑰匙等情，為被告所不爭執，並經
    證人即百凌公司員工魏苡哲（臺灣高雄地方法院院檢察署97
    年度他字第2561號卷，下稱他字卷第88至19頁、第127 頁、
    第165 頁）、戊○○（他字卷第86至88、90、92頁，第14 5
    至147 頁、第164 頁；本院98年度易字第626 號卷，下稱本
    院易字卷第65至72頁）、己○○（他字卷第175 頁；本院易
    字卷第60至64頁），及證人即據報前往「仁美置料場」處理
    員警張春福、劉文忠（他字卷第152 至153 頁）分別證述明
    確，且有百凌公司監視錄影畫面翻拍照片數張（他字卷第4
    至7 頁）、高雄縣政府警察局仁武分局97年6 月2 日函暨附
    該分局仁美派出所受理各類案件紀錄表、員警工作紀錄簿各
    1 份（他字卷第13至16頁）、同分局97年7 月25日函暨附該
    分局仁美派出所員警工作紀錄簿2 紙（他字卷第107 至109
    頁），在卷可按，自均堪認定。
  (二)被告係將前開白色汽車橫停在置料場「唯一」之大型車聯外
    單線車道上，且被告橫放車輛後，致使該車道僅餘行人、機
    車得予通過之寬度，又斯時百凌公司員工戊○○、己○○適
    分別駕駛車牌號碼Z6-699號、588-XE號吊貨車，而擬將場內
    建築材料運往百凌公司承作之捷運工地，也因被告前開行為
    遭阻等節，分經證人魏苡哲、戊○○一致證稱：被告以前開
    白色汽車擋住大型車通往大馬路之唯一通道中央，百凌公司
    的車子，包括分別由戊○○、己○○駕駛之車牌號碼Z6-699
    號、588-XE號吊貨車被均擋住，當天沒辦法出貨等語（他字
    卷第88、165 頁；他字卷第164 頁、本院易字卷第67頁），
    及證人劉文忠證稱：我到場處理時，發現被告將車停放在大
    貨車出入通道，只留下可容行人、機車通過之空間（他字卷
    第153 頁）各等語明確，自亦堪認定。再參諸建築材料場平
    日常有車輛頻繁進出載運建築材料，且有效率之載運方式，
    即係以吊貨車、大卡車等大型車輛為之，從而若置料場唯一
    之大型車聯外單線車道遭阻，即顯可能妨礙置料場員工關於
    運輸建築材料業務之執行，本為眾所週知，曾在百凌公司實
    際任職嗣又擔任同性質百鷹公司負責人之被告，原無由諉為
    不知，遑論證人戊○○迭於偵訊及本院審理中另證稱：當天
    我們發動好車輛準備出貨（指將場內之建築材料運往工地，
    下同）之際，被告正好駕駛前開白色汽車前來，有看到我們
    正準備要出貨，被告就將車子停放在通道中央，並下車走向
    我問及要將建築材料載到何處，我表示要載往捷運工地，被
    告指示我立即熄火，我並未照做但先下車請示「仁美置料場
    」主管魏苡哲怎麼處理，再度折回吊貨車處時就看到被告江
    擅自拔取原插置於該車電源開關之鑰匙（本院易字卷第67至
    69頁、第65頁，他字卷87頁、第164 頁），及證人魏苡哲也
    另證述：被告在我們吊料準備將場內建築材料運往工地時，
    將前開白色汽車停在大型車唯一出入通道中央，並一度進入
    我們的吊貨車內取走鑰匙再返回前開白色汽車停放處，我有
    告知被告當天物料是要載往捷運工地，不能耽擱，否則可能
    會讓百凌公司蒙受訂單損失，並請被告返還鑰匙，但被告當
    下就是表現出一副不置可否的態度（他字卷第88至90頁）各
    等語綦詳，亦即被告非僅處於可親見百凌公司準備出貨過程
    之狀態，復迭經證人戊○○、魏苡哲告以百凌公司員工亟於
    將場內建築材料運往工地之情，更足徵被告「明知」且「有
    意」藉由將前開白色汽車橫停在「仁美置料場」唯一之大型
    車聯外單線車道，及拔取百凌公司吊貨車鑰匙等行為，阻止
    百凌公司員工戊○○、己○○分別駕駛車牌號碼Z6-699號、
    588-XE號吊貨車，將「仁美置料場」內建築材料運往百凌公
    司承作之捷運工地，亦即被告乃顯有以前開各項行為妨害戊○○、己○○之執行業務權利甚明，斷不因被告別有藉該等
    行為，俾免對方可能駕車衝撞自己，甚另具促使前妻甲○○
    出面協調建築材料歸屬事宜等寓意而有別，被告空言否認自
    己強制罪犯意云云，並非事實，不足採信。
  (三)末被告之前妻甲○○茍有恣意占有、占用被告所有「仁美置
    料場」等事實，因現行法令本備制訴訟及諸多訴訟外紛爭解
    決制度，可供被告循之解決其與前妻甲○○間之財產糾紛，
    縱令被告認土地、建築材料遭占有、占用之事態嚴重、情況
    緊急，亦得按法定假處分程序請求法院定暫時狀態，斷不容
    被告執意以不法之強暴手段自力救濟，並妨害他人之自由權
    益，從而證人程碧端證稱：「仁美置料場」所坐落土地是被
    告以私人名義向我租用，被告最初係開自已之私人票支付租
    金，但其妻甲○○曾以現金換回被告票據，之後一度改依百
    凌公司名義匯款，另自97年12月起，則又改以百鷹公司名義
    匯付租金等語（本院易字卷第26至31頁），與證人戊○○於
    本院審理中證稱：我應徵百凌公司職務時，是被告負責面試
    的，且於案發前很長一段期間，都是按被告之調派、指示工
    作的，薪資、升等事項也均由被告決定等語（本院易字卷第
    71 至72 頁），縱均屬實；及卷附農地契約書、地籍謄本（
    前二項均係被告用以證明自己方係置料場土地真正承租、付
    租人）、財團法人金融聯合徵信中心查詢結果、租金明細表
    、匯款單等件，俱無足資為被告妨害戊○○、己○○執行業
    務權利之正當化事由，甚為灼然。
  (四)綜上，被告於百凌公司員工戊○○、己○○分別駕駛車牌號
    碼Z6-699號、588-XE號吊貨車擬欲出貨之際，以將前開白色
    汽車橫停在「仁美置料場」唯一之大型車聯外單線車道，及
    拔取百凌公司吊貨車鑰匙等強暴手段，妨害戊○○、己○○
    之執行業務權利等犯行事證明確，應予依法論科。
二、核被告所為，乃係犯刑法第304 條第1 項之強制罪。被告將
    前開白色汽車橫停在「仁美置料場」唯一之大型車聯外單線
    車道，及拔取百凌公司吊貨車鑰匙等舉措，乃係在及密切之
    時、地內實行，且又侵害相同法益，則按一般社會健全觀念
    ，各該舉動之獨立性極為薄弱，尚難以強行分開，從而在刑
    法評價上，應合為包括之一行為予以評價，較為合理。被告
    以（法律上）一強制行為，同時侵害戊○○、己○○之執行
    業務權利，為同種想像競合犯，應從一重論處。
三、本院審酌被告不思循正當程序解決其與前妻甲○○間之財產
    糾紛，竟執意以不法強暴手段自力救濟，而害及他人之執行
    業務權利，誠屬不該；又被告於偵、審程序中，屢屢託辭自
    己財產權遭侵害，希冀正當化自己之妨害他人自由權益犯行
    ，也足徵其毫無悔過之意，本院更無予以輕恕。惟念被告前
    無任何刑案紀錄，有卷附臺灣高等法院被告前案紀錄表可稽
    ，尚非素行不佳之人；再斟以被告被告之犯罪動機尚非甚惡
    ，及被告犯罪之目的、手段、生活狀況等一切情狀，爰量處
    如主文所示之刑，並依被告曾從事員警工作，現則為百鷹公
    司負責人之經濟狀況各節（參見被告警詢筆錄「受詢問人欄
    」之記載），諭知以新臺幣1,000 元折算1 日之易科罰金折
    算標準。
四、不另為無罪諭知部分
  (一)公訴意旨另略以：被告將前開白色汽車橫停在「仁美置料場
    」聯外通道中央，迄至當日晚間8 時許方在員警劉文忠勸導
    下駛離，另又妨害白凌公司員工己○○、乙○○於當日傍晚
    5 、6 準時下班之權利，因認被告此部分亦涉刑法第304 條
    第1 項之強制罪嫌等語。
  (二)按犯罪事實應依證據認定之，無證據不得認定犯罪事實；如
    不能證明被告犯罪者，應諭知無罪之判決，刑事訴訟法第15
    4 條第2 項、第301 條第1 項分別定有明文。又依刑事訴訟
    法第161 條第1 項規定，檢察官對於起訴之犯罪事實，仍應
    負提出證據及說服之實質舉證責任。倘其所提出之證據，不
    足為被告有罪之積極證明，或其指出證明之方法，無從說服
    法院以形成被告有罪之心證，基於無罪推定之原則，自應為
    被告無罪判決之諭知（最高法院92年臺上字第128 號判例意
    旨參照）。
  (三)公訴人認被告另涉此部分罪嫌，應係以證人戊○○、己○○
    、乙○○於偵查中之陳述，茲為論據。訊據被告堅詞否認此
    部分犯行，並以：按我先前任職百凌公司期間之印象，己○○、乙○○都是騎乘機車上、下班的，且當天係因甲○○接
    獲通知後，遲遲不出面與我協調，事情才會超乎我原先預期
    ，一直延宕到晚間猶仍無法解決，我並不知道己○○、乙○○等員工準時駕車離去「仁美置料場」之下班權利有遭受妨
    害，也要無此意等語置辯。
  (四)經查：
    1.被告雖自97年1 月7 日上午8 時許，即將前開白色汽車橫
      停在「仁美置料場」唯一之大型車聯外單線車道上，惟該
      車道尚餘留有可供行人、機車順利通過之寬度，業經本院
      認明如前，苟被告確存有妨害百凌員工準時離去「仁美置
      料場」之下班權利等犯意，焉可能如此？
    2.復次，證人戊○○、己○○、乙○○固均於偵查中陳稱：
      被告於97年1 月7 日上午8 許橫停前開白色汽車後一直未
      移走，致使當日駕車上班之己○○、乙○○，無法於傍晚
      5 、6 時許準時下班等語。惟證人己○○於本院審理中另
      清楚陳明：我平日下班沒有固定時間，且若無急事，也不
      會趕著離開，偶而還與其他同事會留在置料場內喝酒、聊
      天。而於97年1 月7 日當天，我手邊沒有急事需要處理，
      所以工作做完後我就留下來與乙○○等同事聊天，也未曾
      向被告表示我想下班了而請被告移車。乙○○的情形跟我
      一樣等語（本院易字卷第61至64頁），足見於97年1 月7
      日駕車上班之己○○、乙○○等百凌公司員工，於當日下
      工後乃自行決定續留「仁美置料場」內與同事聊天，而俱
      未曾向被告反應上、下班代步用車輛遭阻擋致無以準時離
      場下班之事，則己○○、乙○○既始終未有何欲「行使」
      渠等準時下班權利之明確行止或意思表示，則被告前開關
      於不知悉自己行為業已另行妨害己○○、乙○○準時下班
      權利等所辯，核即非全然無據。
  (五)綜上，依公訴人所舉之證據，尚無法使本院信被告確別有妨
    害己○○、乙○○等百凌員工準時下班離去「仁美置料場」
    權利之犯意，基於罪疑唯輕原則，本院原應就此部分為無罪
    之諭知，惟因公訴意旨認被告此部分犯行與前經論罪科刑之
    部分，存有想像競合犯之裁判上一罪關係，是以本院就此爰
    不另為無罪之諭知。
據上論結，應依刑事訴訟法第299 條第1 項前段，刑法第304 條
第1 項、第55條、第41條第1 項前段，刑法施行法第1 條之1 ，
判決如主文。
本案經檢察官丁○○到庭執行職務。
中    華    民    國    98    年    11    月    3     日
                  刑事第十一庭  審判長法  官  黃三友
                                      法  官  陳億芳
                                      法  官  莊珮吟
以上正本證明與原本無異。
如不服本判決應於收受本判決後10日內向本院提出上訴書狀，其
未敘述上訴理由者，並得於提起上訴後10日內向本院補提理由書
狀（均須按他造當事人之人數附繕本）「切勿逕送上級法院」。
中    華    民    國    98    年    11    月    3     日
                                      書記官  鍾淑美
◎附錄本案所犯法條：
《刑法第304 條》
以強暴、脅迫使人行無義務之事或妨害人行使權利，處3 年以下
有期徒刑、拘役或300 元以下罰金。
前項之未遂犯罰之。
《刑法施行法第1 條之1 》
中華民國94年1 月7 日刑法修正施行後，刑法分則編所定罰金之
貨幣單位為新臺幣。
94年1 月7 日刑法修正時，刑法分則編未修正之條文定有罰金者
，自94年1 月7 日刑法修正施行後，就其所定數額提高為30倍。
但72年6 月26日至94年1 月7 日新增或修正之條文，就其所定數
額提高為3 倍。


司法院資訊處製作；財團法人民間司法改革基金會備份。
